臺灣雲林地方法院民事簡易判決
111年度港簡字第8號
原      告  聯邦商業銀行股份有限公司

法定代理人  林鴻聯
訴訟代理人  廖子豪
            張天耀
            陳冠中
            吳棋笙
被      告  黃賀顯
            黃清良
            黃惠纓
            黃麗月
兼  上二人
訴訟代理人  黃志雄

上列當事人間請求撤銷遺產分割登記事件，本院於民國111年11
月3日言詞辯論終結，判決如下：
    主  文
原告之訴駁回。
訴訟費用由原告負擔。　　
    事實及理由
壹、程序事項
一、按訴狀送達後，原告不得將原訴變更或追加他訴，但請求之
    基礎事實同一者，不在此限，民事訴訟法第255條第1項第2
    款定有明文。本件原告起訴時原請求：㈠被告黃賀顯及姓名
    不詳之被告間就如附表編號1至編號5，應有部分全部之遺產
    於民國108年11月8日所為之遺產分割協議債權行為及於110
    年5月5日所為繼承登記之物權行為應予撤銷；㈡姓名不詳之
    被告應塗銷如附表編號1至編號5所示之不動產，於110年5月
    5日以分割繼承登記為原因所為之所有權移轉登記。嗣經原
    告分別於111年4月15日、同年9月1日具狀更正及追加本件當
    事人，並追加如附表編號6所示之現金新臺幣（下同）1萬元
    為本件請求撤銷遺產分割協議債權行為及物權行為之標的（
    見本院卷第115頁至第116頁、第335頁至第341頁、第399頁
    至第401頁），核與上開規定相符，應予准許。
二、被告經合法通知，未於言詞辯論期日到場，核無民事訴訟法
    第386條各款所列情形，爰依原告之聲請，由其一造辯論而
    為判決。
貳、實體事項　
一、原告主張：被告黃賀顯積欠原告信用卡債務本金152,640元
    及利息未清償，經本院以110年度司促字第4779號核發支付
    命令在案，迄未清償，亦無財產，被告黃賀顯已陷於無資力
    狀態。嗣被告之母即被繼承人蔡阿代於108年11月8日死亡，
    其所遺留如附表編號1至編號5所示之不動產（原告主張應有
    部分比例為全部）應由全體繼承人公同共有，詎被告等為避
    免被告黃賀顯遭強制執行，竟共同協議由被告黃志雄單獨取
    得如附表編號1至編號5所示之不動產所有權，如附表編號6
    所示之現金1萬元部分則由被告黃清良、黃賀顯、黃惠纓、
    黃麗月各按4分之1之比例取得（下稱系爭分割協議），並以
    系爭分割協議為登記原因辦理如附表編號1至編號5所示不動
    產之所有權移轉登記（下稱系爭分割登記），而排除被告黃
    賀顯之權利，有害原告債權之實現。爰依民法第244條第1項
    及第4項規定，訴請撤銷系爭分割協議債權行為及系爭分割
    登記物權行為，及將系爭分割登記予以塗銷等語，並聲明如
    變更後訴之聲明。
二、被告黃惠纓、黃麗月、黃清良、黃志雄則以：蔡阿代往生前
    ，被告黃賀顯就經常向蔡阿代索要錢財未還。又因被告黃志
    雄有身心礙障，較為弱勢，且蔡阿代及其配偶即被告之父黃
    錢長年由被告黃志雄就近照顧，蔡阿代晚年身體不佳時才送
    至安養中心，並由被告黃志雄及被告黃清良共同負擔安養中
    心費用，而被告黃惠纓、黃麗月則出力協助照顧。嗣蔡阿代
    因病住院需人照顧，以及往生喪葬事務宜花費近200萬元，
    被告黃賀顯均位於境外，未出錢也沒有幫忙處理相關事務。
    蔡阿代及黃錢於生前即已告知被告等人其等所有財產大部分
    應分由被告黃志雄繼承取得。嗣蔡阿代及黃錢往生後，被告
    等人因不熟法律，未至法院辦理拋棄繼承，僅交由地政士辦
    理繼承事宜等語，並聲明：原告之訴駁回；另被告黃賀顯經
    本院合法通知，未於言詞辯論期日到場，亦未提出任何書狀
    為爭執。
三、得心證之理由：
  ㈠本件原告主張被告黃賀顯積欠其信用卡債務未清償，已無資
    力，而蔡阿代死亡後遺有如附表編號1至編號6所示之遺產，
    由被告繼承，再經被告協議分割遺產，約定如附表編號1至
    編號5所示之不動產由被告黃志雄單獨繼承取得，並辦理繼
    承登記移轉，如附表編號6所示之現金1萬元部分則由被告黃
    清良、黃賀顯、黃惠纓、黃麗月各按4分之1之比例取得等情
    ，業據原告提出本院110年度司促字第4779號支付命令及確
    定證明書、本院110年6月22日雲院惠家悅決110家詢字第110
    0000375號查詢拋棄繼承函、土地登記謄本、被告黃賀顯109
    年度綜合所得稅各類所得資料清單及全國財產稅總歸戶財產
    查詢清單、戶籍謄本等件為憑（見本院卷第15頁至第44頁、
    第119頁至第183頁），並有財政部中區國稅局蔡阿代遺產稅
    核定通知書、雲林縣北港地政事務所111年2月8日北地一字
    第1110000926號函暨所附系爭分割協議及系爭分割登記相關
    資料在卷可參（見本院卷第65頁至第91頁）。被告黃惠纓、
    黃麗月、黃清良、黃志雄雖以前詞置辯，但就原告主張之上
    開事實未為爭執；而被告黃賀顯對於原告主張之事實，已於
    相當時期受合法之通知，而於言詞辯論期日不到場，亦未提
    出準備書狀爭執，依民事訴訟法第436條第2項、第280條第3
    項準用同條第1項前段之規定，視同自認。本院依調查證據
    之結果，除就蔡阿代所遺如附表編號1至編號5所示不動產之
    應有部分，應依前開財政部中區國稅局蔡阿代遺產稅核定通
    知書所載，其實際應有部分比例應如附表「遺產稅核定通知
    書所載實際權利範圍」欄所示外，堪信原告此部分主張為真
    實。
  ㈡按債務人所為之無償行為，有害及債權者，債權人得聲請法
    院撤銷之；債權人依第1項或第2項之規定聲請法院撤銷時，
    得並聲請命受益人或轉得人回復原狀。但轉得人於轉得時不
    知有撤銷原因者，不在此限，民法第244條第1項及第4項定
    有明文。次按民法第244條第1項及同條第2項所謂無償或有
    償行為，係以債務人與第三人間之行為有無互為對價關係之
    給付為其區別標準（最高法院101年度台上字第498號判決意
    旨參考）。就共同繼承人間所為之遺產分割協議，其評價上
    究屬無償行為抑或有償行為，應綜合斟酌該繼承人放棄取得
    遺產之原因，衡諸一般社會常情，繼承人於分割遺產時，往
    往會考量被繼承人生前意願，繼承人對被繼承人之貢獻，有
    無扶養之事實，家族成員間之感情，被繼承人對各繼承人生
    前已給與之財產，承擔祭祀義務等諸多因素，始能達成遺產
    之分割協定，且上開各種因素亦不失為分割協議之對價。如
    僅因欠債之人未受遺產分配，即推認系爭分割協議為無償行
    為，顯已過度箝制繼承人處分遺產之自由。再者，民法第24
    4條所定撤銷權之立法目的，係在保全債務人原有之清償力
    ，非在使債務人增加其清償力，債務人原有之清償力如因有
    償或無償行為致積極財產減少而有害債務人之清償力時，始
    准其債權人行使撤銷權撤銷有害之行為，故債權人應以債務
    人個人財產為其信賴之基礎，其對債務人之被繼承人之期待
    ，顯難有保護之必要。次按當事人主張有利於己之事實者，
    就其事實有舉證之責任，民事訴訟法第277條定有明文。本
    件原告主張被告間系爭分割協議債權行為及系爭分割登記物
    權行為屬無償行為，然為被告等人所否認，則原告就此利己
    之事實，自應負舉證之責。
  ㈢經查，蔡阿代及各被告為母子，蔡阿代至其死亡時享壽81歲
    ，顯已逾退休年齡，有戶籍謄本在卷可參（見本院卷第119
    頁至第127頁），是被告等人對於蔡阿代在法律上負有扶養
    義務。然依原告所主張被告黃賀顯積欠原告債務迄今未償之
    事實，以及依被告黃賀顯109年度綜合所得稅各類所得資料
    清單及全國財產稅總歸戶財產查詢清單所示，可知被告黃賀
    顯應無資力或其他收入以盡其扶養義務，則被告黃惠纓、黃
    麗月、黃清良、黃志雄辯稱蔡阿代晚年因病住院需人照顧，
    以及往生喪葬事務宜花費近200萬元，被告黃賀顯均位於境
    外，未出錢也沒有幫忙處理相關事務，而係由其他被告分擔
    其扶養義務等情，並非不可採信。又被告間以系爭分割協議
    將如附表編號6所示之現金分由被告黃惠纓、黃麗月、黃清
    良、黃賀顯各按4分之1之比例取得，並未排除被告黃賀顯之
    權利；而被告黃惠纓、黃麗月、黃清良均非原告之債務人，
    除前開現金外，亦未繼承如附表編號1至編號5所示之不動產
    ，若被告間系爭分割協議及系爭分割登記物權行為係有意損
    害原告之債權，被告黃惠纓、黃麗月、黃清良殊無一併放棄
    繼承前開不動產權利之理。本院依證據調查之結果，堪信被
    告等人所為系爭分割協議債權行為及系爭分割登記物權行為
    ，並非以無償方式詐害原告之債權為目的，亦非屬詐害原告
    之行為，而係基於上開親情、被告黃志雄扶養蔡阿代之事實
    及補償等諸多考量所為決定。原告如認系爭分割協議債權行
    為及系爭分割登記物權行為有民法244條第1項規定之無償行
    為，而有害原告之債權情事，即應負積極之舉證責任，不得
    僅以被告黃賀顯未為繼承權之拋棄又未實際繼承前開不動產
    ，即推認被告係故意為有害原告債權之無償行為。原告既未
    能舉證以實其說，自難認被告就系爭分割協議債權行為及系
    爭分割登記物權行為為無償行為。
四、從而，被告間系爭分割協議債權行為及系爭分割登記物權行
    為非屬無償行為，則原告依民法第244條第1項、第4項規定
    ，訴請撤銷系爭分割協議債權行為及系爭分割登記物權行為
    ，及請求被告黃志雄將系爭分割登記予以塗銷，均為無理由
    ，應予駁回。
五、本件事證已臻明確，當事人其餘攻擊防禦方法及所提證據，
    經審酌後，核與判決結果不生影響，爰不逐一論述，併此敘
    明。
六、訴訟費用負擔之依據：民事訴訟法第78條。
中　　華　　民　　國　　111 　年　　11　　月　　24　　日
                  北港簡易庭      法  官  詹皇輝
以上正本證明與原本無異。
如不服本判決，應於送達後20日內，向本院北港簡易庭提出上訴
狀並表明上訴理由，如於本判決宣示後送達前提起上訴者，應於
判決送達後20日內補提上訴理由書（須附繕本）。
中　　華　　民　　國　　111 　年　　11　　月　　24　　日
                                  書記官  伍幸怡

附表：　　　　　　　　　
編號 被繼承人蔡阿代之遺產 種類 原告主張權利範圍 遺產稅核定通知書所載實際權利範圍  1 雲林縣○○鄉○○段000地號 土地 全部 6分之1  2 雲林縣○○鄉○○段000○0地號 土地  3000分之950  3 雲林縣○○鄉○○段000○0地號 土地  3分之1  4 雲林縣○○鄉○○段000○0地號 土地  3分之1  5 雲林縣○○鄉○○段000地號 土地  600分之13  6 新臺幣1萬元 現金 全部